【裁判字號】    96,易,3761
【裁判日期】    970430
【裁判案由】    詐欺
【裁判全文】
臺灣高雄地方法院刑事判決              96年度易字第3761號
公  訴  人  臺灣高雄地方法院檢察署檢察官
被      告  甲○○
上列被告因詐欺案件，經檢察官提起公訴（96年度偵字第8673號
），本院判決如下：
    主  文
甲○○無罪。
    理  由
一、公訴意旨略以：被告甲○○意圖為自己不法所有，基於詐欺
    之概括犯意，利用其與告訴人乙○○之妹妹冼秋君交往期間
    ，於民國86年間，向乙○○誆稱其對股票操作有經驗，可代
    為操作，並以將投資金額匯入冼秋君帳戶即無須擔心等語，
    取信於乙○○，致使乙○○陷於錯誤，而自86年間起至95年
    1 月間止，陸續匯款至不知情之冼秋君在國泰世華銀行東高
    雄分行000000000000號帳戶及甲○○在國泰世華銀行東高雄
    分行000000000000號帳戶，詎被告甲○○於取得上開款項後
    ，將部分挪為己用，而未依約購買乙○○指定之股票，其餘
    部分則在購買乙○○指定之股票後，任意將之賣出，取得之
    金錢則供己花用，且於雙方對帳時，再以已依約購買或賣出
    乙○○指定之股票等語，詐騙乙○○，使乙○○不疑有他，
    陸續匯款至冼秋君之帳戶內，而以此方法，詐得新臺幣（下
    同）500 萬餘元。嗣於95年1 月間，告訴人乙○○欲將上開
    股票索回時，被告甲○○避不見面，乙○○始知受騙，因認
    被告涉犯刑法第339 條第1 項之詐欺取財罪嫌等語。
二、按犯罪事實應依證據認定，無證據不得認定犯罪事實；不能
    證明被告犯罪者，應諭知無罪之判決，刑事訴訟法第154 條
    第2 項、第301 條第1 項分別定有明文。又按事實之認定，
    應憑證據，所謂證據，須適於為被告犯罪事實之證明者，始
    得採為斷罪資料，如未能發現相當證據，或證據不足以證明
    ，自不能以推測或擬制之方法以為裁判基礎；又認定不利於
    被告之事實，須依積極證據，苟積極證據不足為不利於被告
    事實之認定時，即應為有利於被告之認定，更不必有何有利
    之證據，最高法院53年臺上字第2750號、30年上字第816 號
    、40年臺上字第86號分別著有判例可資參照。
三、公訴意旨認被告涉犯詐欺罪嫌，係以告訴人之指訴、證人冼
    秋君於偵查中證述、國泰世華銀行東高雄分行96年5 月18日
    （96）國世東高雄字第52號函暨交易明細資料、國泰世華銀
    行東高雄分行96年5 月18日（96）國世東高雄字第56號函、
    被告之自白書、告訴人之手記帳簿暨世華銀行存簿內頁影本
    、世華聯合商業銀行匯出匯款回條、冼秋君富邦綜合證卷中
    正分公司客戶對帳單等各1 份在卷為憑，認定證人冼秋君之
    上開國泰世華銀行東高雄分行000000000000號帳戶，均係由
    被告在使用，而被告詐得告訴人之投資款項後，將之挪為己
    用，或任意將為告訴人購買之股票賣出後得款供己花用之事
    實。訊據被告固坦承其確曾受告訴人委託買賣股票，且未全
    然依照告訴人之指示買進及賣出，惟堅詞否認有何詐欺犯行
    ，辯稱：其確實並沒有按照告訴人每一筆之指示去下單買賣
    股票，但賣股票的錢仍然是用在幫告訴人買其他的股票上面
    ，且為告訴人所買進之其他股票也是放在同一個帳戶內，當
    初的想法只是認為某些股票比較值得投資，可能可以獲利更
    多，而多出來的獲利部分，其即可從中取得，但因其擅自替
    告訴人買的股票，並未按預期獲利，造成告訴人虧損方滋生
    財務糾紛，然其並無任何詐欺犯意等語。
四、經查：
  (一)程序部分：
    證人即告訴人乙○○於警詢及偵訊中之陳述（見他字卷第15
    7 至159 、408 至411 頁、偵字卷第6 至8 、136 至139 、
    161 、166 至168 頁）、證人冼秋君於偵查中之陳述（見偵
    字卷第128 至130 頁），均為被告以外之人於審判外之言詞
    陳述；另卷附告訴狀及附件即離別書、「欠據」傳真、被告
    所簽立之書面資料、告訴人手記帳簿及冼秋君股票帳戶對帳
    單比對資料各1 份、臺灣集中保管結算所股份有限公司96年
    1 月18日保結他字第0960004431號函送冼秋君之集保戶往來
    證券商明細資料表及保管劃撥戶異動分類帳資料各1 份、臺
    灣土地銀行建國分行96年5 月22日建存字第0960001425號函
    送冼秋君存款帳戶自86年1 月1 日至95年12月31日止客戶歷
    史交易明細查詢資料計10紙、中國信託商業銀行96年5 月17
    日中信銀集作字第96504094號函及附件、第一商業銀行五福
    分行96年5 月21日一五福字第533 號函送被告存款帳號0000
    0000000 號自86年至95年間存款往來明細、新竹國際商銀高
    雄分行96年5 月22日竹商銀高雄字第09600098號函送冼秋君
    帳號0000-0 000000 號自86年至95年間所有交易明細、國泰
    世華銀行東高雄分行96年5 月18日（96）國世東高雄字第53
    號函送被告自86年1 月1 日起至95年12月底止之交易往來明
    細共22張、國泰世華銀行東高雄分行96年5 月18日（96）國
    世東高雄字第52號函送冼秋君自86年1 月1 日起至95年12月
    底止之交易往來明細共47張、彰化銀行新興分行96年5 月18
    日彰新興字第0961245 號函送冼秋君自開戶日起至95年12月
    31日止之往來明細、台新國際商銀96年6 月15日台新作文字
    第96008127號函送冼秋君自90年9 月28日起至95年12月31日
    止之資金往來明細、告訴人於97年1 月14日所陳報之「查閱
    核對總明細」及買賣股票對帳單各1 份（見他字卷第1 至
    151 、175 至178 頁，偵字卷第17至124 、140 至157 頁，
    本院(一)卷第3 至233 頁），均係被告以外之人於審判外之書
    面陳述，而公訴人及被告，就上開言詞及書面陳述，均未於
    本院審理過程中聲明異議，並同意作為證據，本院審酌前開
    言詞及書面陳述作成時之情況均屬正常，無何違法取證之情
    事，且與本案相關之待證事實具有關連性，認適當作為證據
    ，依刑事訴訟法第159 條之5 第1 項之規定，認上開事證均
    應具有證據能力。
  (二)實體部分：
    1.告訴人自86年間起至95年1月間止陸續匯款合計5,965,471
      元至其妹冼秋君所開立國泰世華銀行東高雄分行00000000
      0000號之帳戶及被告所開立國泰世華銀行東高雄分行0000
      00000000號帳戶內，指示被告代為買賣股票，然因被告違
      背告訴人之指示，擅以己意買賣股票，致告訴人於95年1
      月間共計損失約300 萬元之事實，業據被告自承，核與告
      訴人及告訴人代理人指訴有關被告領得上開款項之情節相
      符，並有被告所簽立之書面資料、告訴人手記帳簿及冼秋
      君股票帳戶對帳單比對資料、告訴人於97年1 月14日所陳
      報之「查閱核對總明細」及買賣股票對帳單各1 份附卷可
      稽，固堪以認定。
    2.惟按刑法第339 條第1 項詐欺罪之成立，以意圖為自己或
      第三人不法所有，以詐術使人將本人或第三人之物交付為
      要件；故加害者如有不法取得財物之意思，實施詐欺行為
      ，被害者因此行為陷於錯誤而為財產上之處分，受其損害
      ，方應構成該罪（最高法院80年度台非字第301 號判決意
      旨參照）；至所謂以詐術使人交付，必須被詐欺人因其詐
      術而陷於錯誤，若其所用方法，不能認為詐術，亦不致使
      人陷於錯誤，即不構成該罪（最高法院著有81年度台非字
      第235 號、43年度台上字第330 號、53年度台上字第1181
      號判決可資參照）。申言之，倘若加害者存有不法取得財
      物之意思，致被害者受有損害，然若被害者並非是因陷於
      錯誤而為財產上之處分，縱令加害者因此而涉犯其他罪嫌
      ，仍難遽以詐欺罪責相衡。查證人即告訴人乙○○於本院
      審理時證稱其並無證據足以證明其匯給被告之款項，被告
      全部均未持以買股票，或被告於收受該等匯款後逕行挪用
      於與買賣股票無關之用途或將之隱藏，且被告雖未依其指
      示買賣股票，但被告確實係將其所匯款項在其妹冼秋君之
      銀行帳戶內用以買賣股票等語（見本院卷第47頁），此並
      有國泰世華銀行東高雄分行96年5 月18日（96）國世東高
      雄字第52號函送冼秋君之交易往來明細共47張在卷可證（
      見偵字卷卷第73至120 頁），足見被告並非佯以代為買賣
      股票方式詐取告訴人之金錢，而係因未完全按照告訴人之
      指示從事特定股票之買賣，方致告訴人受有損害，故尚難
      逕認被告收受告訴人匯款卻未按指示購買股票之行為，有
      何施用詐術情事可言。
    3.況查告訴人及告訴代理人於97年1 月14日、3 月4 日本院
      審理中曾具狀表示被告犯罪之態樣，計有5 種如下：(1)被
      告受告訴人委託購買股票，惟被告收受款項後，卻未購入
      告訴人所指示購買之股票，應係涉犯刑法第342 條之背信
      罪嫌；(2)被告未依指示，即任意賣出告訴人所委託購入之
      股票，應係涉犯刑法第335 條第1 項之侵占罪嫌；(3)被告
      未將告訴人匯入之款項悉數購買股票，而係自作主張只使
      用所收到之部分款項、其他款項則係以融資方式購入股票
      應係涉犯刑法第335 條第1 項之侵占罪嫌；(4)被告先受告
      訴人委託購入股票，惟並未依指示購入，反向告訴人謊稱
      已以融資方式購入該股票，並收取該股票之融資款及利息
      ，應係涉犯刑法第339 條第1 項之詐欺罪嫌；(5)被告受告
      訴人委託以融資方式購入股票，惟被告卻擅自提融資款額
      度購買該股票，致向告訴人多收取現款應係涉犯刑法第
      335 條第1 項之侵占罪嫌等語（見本院(一)卷第1 、2 頁、
      本院(二)卷第29、30頁），亦足以得見告訴人認為本案被告
      之行止，並非純然該當詐欺罪責。又既然被告係於受告訴
      人委託購買股票收受款項後，自以為其選股能力高於告訴
      人，為牟取股票買賣間之差價，方未如數購入告訴人所指
      示購買之股票，復又未依指示自行選定時點任意賣出告訴
      人所委託購入之股票，充作購買其他股票之資金，終因獲
      利不如預期，致告訴人受有損害，而此等違背告訴人指示
      致告訴人受有損害之行為，縱令已與刑法第342 條第1 項
      所定背信罪之構成要件相當，惟因無證據足以證明被告業
      已將買賣股票之所得侵吞入己，或被告於違反指示擅自買
      賣股票之過程中，又另行起意訛詐告訴人，自難以告訴人
      所指訴之侵占或詐欺罪責論斷。
    4.綜上所述，縱使被告有如公訴人所指未依約定購買告訴人
      乙○○指定之股票且任意將所購買股票加以賣出之行為，
      然告訴人並非係因被告提供不實訊息陷於錯誤而遭致損害
      ，是依最高法院上開判決意旨及說明，被告所為核與詐欺
      取財罪之構成要件不符，自無法以該罪相繩；此外，本院
      復查無其他積極證據足資證明被告有何公訴人所指之犯行
      ，不能證明被告有罪，自應為被告無罪判決之諭知。
五、另按刑事訴訟法第300 條所定科刑之判決，得就起訴之犯罪
    事實，變更檢察官所引應適用之法條，係指法院於不妨害事
    實同一之範圍內，得自由認定事實適用法律而言。而事實是
    否同一，應視檢察官請求確定其具有侵害性之基本社會事實
    是否同一而定，並以犯罪構成要件有無罪質上之共通性為具
    體判斷之標準，核其變更法條前後兩罪之侵害財產法益、侵
    害之時、地及被害主體，有無差異（最高法院88年度台非字
    第350 號判決參照）。查本案公訴人起訴時並未指明被告係
    因違背任務之行為致生損害於告訴人之財產，故此等違背任
    務之行為，自不在起訴範圍內，且該部分與公訴人起訴所指
    被告涉犯詐欺罪間，顯係另一獨立之事實，二者並無裁判上
    或實質上一罪之關係，本院自不得就未經公訴人起訴之背信
    事實部分，逕予以變更起訴法條審理（最高法院71年台上字
    第1159號、80年台上字第2011號判決參照），此部分應由公
    訴人另為適法之處理，附此敘明。
據上論斷，應依刑事訴訟法第301 條第1 項，判決如主文。
本案經檢察官呂乾坤到庭執行職務。
中    華    民    國    97    年    4     月    30    日
                  刑事第十二庭  審判長法  官  洪碩垣
                                      法  官  施介元
                                      法  官  葉文博
以上正本證明與原本無異。
如不服本判決應於收受本判決後10日內向本院提出上訴書狀，並
應敘述具體理由，如未敘述上訴理由者，應於上訴期間屆滿後20
日內補提理由書狀於本院（均須按他造當事人之人數附繕本）「
切勿逕送上級法院」。
中    華    民    國    97    年    4     月    30    日
                                      書記官  李柏親


司法院資訊處製作；財團法人民間司法改革基金會備份。
